臺灣臺中地方法院民事判決
110年度金字第62號
原      告  宋倩君  



被      告  洪文庭  

            劉明宗  

上列當事人間因被告詐欺等案件（110年度金訴字第230號），原
告提起刑事附帶民事訴訟請求損害賠償事件，經本院刑事庭裁定
移送前來（110年度附民字第414號），本院於民國111年5月3日
言詞辯論終結，判決如下：
    主      文
被告應連帶給付原告新臺幣伍拾參萬壹仟元，及自民國一百一十
年七月十三日起至清償日止，按週年利率百分之五計算之利息。
訴訟費用由被告連帶負擔。
本判決如原告以新臺幣壹拾柒萬柒仟元供擔保後，得假執行；但
被告如以新臺幣伍拾參萬壹仟元為原告預供擔保，得免為假執行
。 
    事實及理由
壹、程序事項：
一、按訴狀送達後，原告不得將原訴變更或追加他訴，但請求之
    基礎事實同一者、擴張或減縮應受判決事項之聲明者，不在
    此限，民事訴訟法第255 條第1 項第2 、3 款定有明文。本
    件原告起訴時原請求「被告應連帶給付原告新臺幣（下同）
    59萬元，及自刑事附帶民事起訴狀繕本送達被告之翌日起至
    清償日止，按週年利率5%計算之利息。」（見附民卷第6頁
    ）；嗣分別於民國111年1月4日、111年5月3日言詞辯論期日
    ，就利息起算日變更為自刑事附帶民事起訴狀繕本送達最後
    一位被告之翌日起算，及就本金之請求變更為531,000元（
    見本院金字卷第101、134頁），核屬減縮應受判決事項之聲
    明，揆諸前開規定，應予准許。
二、次按言詞辯論期日，當事人之一造不到場者，得依到場當事
    人之聲請，由其一造辯論而為判決，民事訴訟法第385 條第
    1 項前段定有明文。經查，被告2人經合法通知，無正當理
    由均未到場，無民事訴訟法第386 條各款所列情形，爰依原
    告之聲請，由其一造辯論而為判決。
貳、實體事項：
一、原告主張：被告洪文庭、劉明宗及訴外人吳麥雪、王健瑋（
    本院已於111年2月7日以110年度金字第62號裁定駁回關於吳
    麥雪、王健瑋之訴）於109年6月間，加入真實姓名年籍不詳
    、自稱大陸地區福建人士為首之由成年人3人以上所組成、
    以實施詐欺犯罪為手段之牟利性、有結構之詐騙集團（下稱
    系爭詐騙集團），約定由被告洪文庭擔任提供人頭帳戶兼提
    領車手或蒐集人頭帳戶（即被告劉明宗提供之帳戶部分）與
    收款工作，並由被告洪文庭所邀約之被告劉明宗等人擔任提
    供自己名下帳戶供作人頭帳戶兼提領該帳戶款項之提領車手
    工作，以該等分工行為，遂行詐欺犯行，並掩飾、隱匿詐欺
    所得之去向。嗣被告洪文庭與被告劉明宗及所屬系爭詐騙集
    團成員，共同意圖為自己或第三人不法之所有，基於3人以
    上共犯詐欺取財及一般洗錢之犯意聯絡，先由該詐欺集團不
    詳成員於109年5月5日19時許，透過交友軟體「TINDER」認
    識原告，並向其佯稱：可以投資房地產獲利云云，致原告不
    疑有他，陷於錯誤，於109年6月11日依該詐騙集團成員指示
    ，將59萬元匯入其指定之被告劉明宗所有台新國際商業銀行
    帳號000-0000000000000帳戶（下稱系爭銀行帳戶）內，再
    由被告劉明宗自系爭銀行帳戶提領款項並交與被告洪文庭，
    而由被告洪文庭將款項轉交給系爭詐騙集團不詳上游成員，
    以遂行詐欺及掩飾、隱匿詐欺所得之去向，致使原告受有59
    萬元之損害。又兩造前於111年3月24日經臺灣高等法院臺中
    分院民事庭以111年度刑上移調字第55號成立調解，被告願
    連帶給付原告59,000元，原告並保留其餘未受償部分即531,
    000元之請求權。為此，依侵權行為之法律關係，提起本件
    訴訟等語，並聲明：被告應連帶給付原告531,000元，及自
    刑事附帶民事起訴狀繕本送達最後一位被告之翌日起至清償
    日止，按週年利率5%計算之利息；原告願供擔保請准宣告假
    執行。
二、被告部分：
  ㈠被告劉明宗未於最後言詞辯論期日到場，據其以前到場所為
    陳述略以：依原告警詢所述，對原告施用詐術而為不法侵權
    行為者乃係自稱「蔣澤凱」之人，不是被告劉明宗。再者，
    被告洪文庭向被告劉明宗借用系爭銀行帳戶時，僅表示要供
    作匯賭金使用，且被告劉明宗已將匯入系爭銀行帳戶的款項
    全數提領交與被告洪文庭，並未保留分文，原告請求被告劉
    明宗負損害賠償責任難謂合理。退步言，縱認被告劉明宗應
    負本件損害賠償責任，然原告未曾實際見過「蔣澤凱」，亦
    未求證投資標的是否存在，僅透過Line對話，在短短不到一
    個月時間即因貪圖獲利而匯款，顯見原告與有過失，自應負
    擔80%責任等語置辯。並聲明：原告之訴及假執行之聲請均
    駁回；如受不利判決，願供擔保免為假執行。
　㈡被告洪文庭未於最後言詞辯論期日到場，據其以前到場所為
    陳述略以：伊未詐騙原告，對本院刑事判決不服，已提起上
    訴等語。
三、得心證之理由：
　㈠原告主張其於109年6月11日遭真實姓名年籍不詳、自稱大陸
    地區福建人士為首等人所組成之系爭詐騙集團，以前述詐欺
    方法詐騙其匯款59萬元至被告劉明宗所有系爭銀行帳戶內，
    被告劉明宗並提領該款項交與被告洪文庭，致使原告受有59
    萬元損害之事實，業據引用本院110年度金訴字第230號刑事
    判決及其卷證資料為證，且被告二人對原告遭系爭詐騙集團
    成員詐騙匯款59萬元入被告劉明宗所有系爭銀行帳戶，及被
    告劉明宗提領該款項後交與被告洪文庭之事實，亦未爭執，
    堪信為真實。至原告主張被告2人與系爭詐騙集團成員共同
    侵害原告財產權，則為被告二人所否認，並以前詞置辯，經
    查：
　⒈按刑事訴訟判決所認定之事實，固非當然有拘束民事訴訟判
    決之效力，但民事法院調查刑事訴訟原有之證據，而斟酌其
    結果以判斷事實之真偽，並於判決內記明其得心證之理由，
    即非法所不許（最高法院49年台上字第929號判決要旨參照
    ），是本院自得調查刑事訴訟中原有之證據，斟酌其結果以
    判斷其事實，合先敘明。次按因故意或過失，不法侵害他人
    之權利者，負損害賠償責任。故意以背於善良風俗之方法，
    加損害於他人者亦同。數人共同不法侵害他人之權利者，連
    帶負損害賠償責任；不能知其中孰為加害人者，亦同。造意
    人及幫助人，視為共同行為人，民法第184 條第1 項、第18
    5 條分別定有明文。又按共同實施犯罪行為，在合同意思範
    圍內，相互利用他人之行為，以達其犯罪之目的，原不必每
    一階段均參與，祇須分擔犯罪行為之一部，即應對於全部所
    發生之結果共同負責，並無分別何部分為孰人實行，或何人
    朋分得多少贓款之必要。（最高法院67年臺上字第1737號判
    決參照）。復按負損害賠償責任，除法律另有規定或契約另
    有訂定外，應回復他方損害發生前之原狀，民法第213 條第
    1 項定有明文。
  ⒉查被告洪文庭於109年8月1日第一次警詢時陳稱：因朋友要我
    幫忙收款北京賽車的賭金，我就向劉明宗借用系爭銀行帳戶
    ，我不清楚那朋友的真實姓名籍資料，只知道他是中國福建
    人，電話不知道云云（見本院卷二第21頁）；後於109年9月
    2日警詢時改稱：我朋友是大陸人士，但我只知道他叫陳○昌
    ，我都叫他「小陳」，我只知道他的大陸手機號碼是183...
    ，我忘記與他如何認識的了，但我們認識已經3、4年了，我
    們有見過面，博弈款項是他介紹說他朋友那邊需要臺灣人幫
    收博弈款項，需要提供臺灣的帳戶。我透過地下匯兌方式將
    錢交給「小陳」的朋友綽號「9527」人云云（見本院卷二第
    74、75頁），前後所陳不一，已難採信。再者，被告洪文庭
    曾於99年、100年間因參與詐欺集團詐欺犯行，為被告洪文
    庭於偵查中陳明在卷（見本院卷二第164頁），則其對於詐
    騙集團使用人頭帳戶詐騙被害人匯款，再由提款車手提領交
    予詐騙集團成員之事實知悉甚詳，參以被告洪文庭亦於偵查
    自承其無法確定匯入系爭銀行帳戶的款項是賭客所匯入等情
    （見本院卷二第135頁），顯見被告洪文庭可預見「小陳」
    等人要求其提供金融帳戶，並將匯入該金融帳戶內之款項提
    領出再匯兌給對方，極可能係替詐欺集團擔任提款車手之情
    形下，仍為賺取提領款項1%之報酬，而同意為「小陳」等人
    提供帳戶收款並代為領款之請求，是被告洪文庭自具詐欺犯
    行之認知及意欲甚明，其所辯不知道涉及詐欺犯行，不足採
    信。
  ⒊又依被告劉明宗於109年7月15日警詢時供稱：109年6月中旬
　　，我朋友洪文庭向我借系爭銀行帳戶，要收博弈的錢，所以
    我將系爭銀行帳戶借給洪文庭。我與洪文庭認識8-9年，我
    不知道他從事甚麼工作，如有款項入帳，我可以領取0.5%的
    報酬等語（見本院卷二第13至15頁）；於110年4月22日本院
    刑事案件準備程序時供稱：洪文庭來跟我講說是線上博弈，
    說沒有問題，我以為是線上博弈的錢，我認識他10年，他都
    是接觸賭博類的錢，賭博雖然不合法，但是我認為相對沒有
    去詐騙人家的錢我是可以接受，他說可以給我0.5%的錢作為
    報酬等語（見本院卷二第142頁），則依被告劉明宗前開所
    述，其既不知道被告洪文庭從事何工作，豈會知悉被告洪文
    庭都是接觸賭博類的錢，及所借系爭銀行帳戶是要用在賭博
    匯款，是被告劉明宗前開所辯，已難採信。再者，被告劉明
    宗年滿40餘歲，高職畢業，從事淨水器販賣業務，業據其於
    本院刑事案件審理中陳明在卷（見本院卷二第461頁），為
    具有一定智識及社會經驗之人，其對於政府一再宣導之詐欺
    集團以人頭帳戶詐騙他人匯款，再由提款車手領取贓款之詐
    騙集團犯罪型態，理應知悉甚詳，則其對於被告洪文庭要求
    其提供系爭銀行帳戶供他人匯款，再由其提領款項交與被告
    洪文庭，應可知悉或預見可能涉及詐欺等不法犯行。另依本
    院110年度金訴字第230號刑事判決附表2至4、12、15、16所
    示被告劉明宗所有系爭銀行帳戶（見本院卷一第68至71頁）
    ，可知原告及其他被害人於109年6月11日至同年月14日依詐
    騙集團成員指示將款項匯入系爭銀行帳戶後未久即遭提領等
    情，亦核與詐欺集團為避免東窗事發無法順利取得詐欺贓款
    ，而須儘快於詐欺贓款入帳後加以提領或轉帳之特徵相符，
    並與博弈款項僅具須借他人帳戶掩飾非法所得，並無被害人
    發覺而無須於時效內提領或轉帳之特性有別；再博弈案件因
    無被害人發覺問題，博弈集團對於博弈款項之人頭帳戶多能
    長期持有支配，且透由數人頭帳戶層層轉帳方式，即可拖延
    檢警查緝及順利取得款項，為避免另生事端（如黑吃黑等）
    ，並有效自行掌握博弈資金，多係自行持有支配人頭帳戶及
    入帳資金，如非集團幹部，實無可能委以處理入帳資金之任
    務，更遑論會委由人頭帳戶所有人另行擔任車手出面提款並
    交付款項，蓋如此並未如多層轉帳方式更能有效掩飾不法資
    金，並僅徒增取款成本及增生其他事端風險，可見被告劉明
    宗提供帳戶並代為領款之行為，亦與博弈集團自行支配處理
    人頭帳戶內博弈資金之特性，明顯不同，益證被告劉明宗並
    無輕易完全採信被告洪文庭所提單純收受博弈款項之合理事
    由，其應係在對於可能涉及詐欺等犯行乙事至少有所預見情
    形下，同意被告洪文庭之不法邀約，進而參與詐欺等犯行之
    分工，被告劉明宗具詐欺等犯行之故意甚明。是被告劉明宗
    辯稱因被告洪文庭表示單純收受博弈資金，而不知涉及詐欺
    犯行云云，委無足取。
  ⒋基上，被告洪文庭、劉明宗既均容忍本件詐欺行為及結果之
    發生，而由被告劉明宗提供系爭銀行帳戶帳號與被告洪文庭
    轉知「小陳」等人所屬詐欺集團成員詐騙原告匯款，並將原
    告所匯款項提出交與被告洪文庭再以匯兌方式交與「小陳」
    所屬詐欺集團成員，而分擔詐欺犯罪行為之一部，與原告所
    受損害間具有因果關係，依上開最高法院判決意旨，被告二
    人與「小陳」等詐欺集團成員成立共同侵權行為，自應對於
    原告負全部損害之連帶賠償責任。又兩造既於111年3月24日
    經臺灣高等法院臺中分院民事庭以111年度刑上移調字第55
    號成立調解，由被告二人連帶給付原告59,000元，原告並保
    留其餘未受償部分即531,000元之請求權乙情，有原告提出
    之上開法院調解筆錄在卷可憑（見本院卷一第137頁），則
    原告依前開規定請求被告二人連帶給付531,000元，即屬有
    據，應予准許。
  ㈡雖被告劉明宗另抗辯稱原告未曾實際見過「蔣澤凱」及求證
    投資標的是否存在，即因貪圖獲利而匯款，原告實與有過失
    ，應減輕被告之賠償責任云云。惟所謂損害之發生，被害人
    與有過失者，須其過失行為亦係造成該損害發生之直接原因
    ，始足當之。如損害之發生，因加害人一方之故意不法行為
    引起，被害人縱未採取相當防範措施或迴避手段，不能因此
    認被害人對損害之發生亦與有過失，而有前揭過失相抵之適
    用（最高法院98年度台上字第2157號判決意旨可參）。查原
    告係因被告二人及所屬系爭詐騙集團成員施用詐術致陷於錯
    誤，而匯款至該集團成員指定之被告劉明宗所有系爭銀行帳
    戶內，原告疏於查證未能事前防免遭受詐騙之受騙行為，並
    非原告所受損害之直接原因，且詐騙集團係利用人性之弱點
    ，取得被害人之信任而疏於防範，顯與民法第217條與有過
    失情節有別，被告劉明宗並未舉證證明原告於受騙過程中早
    已察覺有詐術存在，原告亦無隨時查證防備他人對其詐欺取
    財之法令上或習慣上之義務，自不得以原告未能查證並察覺
    詐術，認為原告對於損害之發生或擴大為與有過失，被告劉
    明宗上開抗辯，自不可採。
　㈢又按因回復原狀而應給付金錢者，自損害發生時起，加給利
    息，民法第213條第2項定有明文；而「所謂因回復原狀而應
    給付金錢者，例如侵害者為金錢則應返還金錢」之謂，始克
    回復原狀，有最高法院56年台上字第1863號判例意旨參照。
    而應付利息之債務，其利率未經約定，亦無法律可據者，週
    年利率為5%，民法第203 條定有明文。是以，原告請求被告
    自刑事附帶民事起訴狀繕本送達最後一位被告之翌日即送達
    至被告劉明宗之翌日110年7月13日（見附民卷第13頁之送達
    證書）起至清償日止，按週年利率5%計算之利息，亦有所本
    ，應予准許。
  ㈣綜上所述，原告依侵權行為之法律關係，請求被告連帶給付
    原告531,000 元，及自110年7月13日起至清償日止，按週年
    利率5%計算之利息，為有理由，應予准許。
  ㈤原告及被告劉明宗均陳明願供擔保，請准宣告假執行及免為
    假執行，核無不合，應予准許，併依民事訴訟法第392 條第
    2 項規定，依職權宣告被告洪文庭亦得於預供擔保後免為假
    執行，爰分別酌定相當之擔保金額宣告之。
  ㈥本件事證已臻明確，兩造其餘攻擊防禦方法及所舉證據，經
    審酌結果，與本件判決結論均無影響，爰不一一論述，附此
    敘明。
  ㈦訴訟費用負擔之依據：民事訴訟法第78條、第85條第2項。
中    華    民    國   111    年    5     月    31    日
                  民事第三庭  法  官  廖純卿
正本係照原本作成。
如對本判決上訴，須於判決送達後20日內向本院提出上訴狀。如
委任律師提起上訴者，應一併繳納上訴審裁判費。
中    華    民    國   111    年    5     月    31    日
                              書記官  楊雯君